臺灣台北地方法院民事判決　九十一年訴字第二一二七號
　　原　　　告　乙○○
　　　　　　　　甲○○
　　　　　　　　丙○○
　　　　　　　　丁○○○
　　被　　　告　壬○○
　　　　　　　　癸○○
　　　　　　　　辛○○
　　　　　　　　戊○○
　　　　　　　　己○○
　　　　　　　　庚○○
右當事人間分割共有物事件，本院判決如左：
    主      文
原告之訴及假執行之聲請均駁回。
訴訟費用由原告負擔。
甲、原告方面：
一、聲明：
(一)兩造共有之新店市○○段第四六九、第四七０建號建物（以下簡稱本件系爭建物
    ）應予分割，將如附圖及附表所示，甲部分分歸原告乙○○所有，乙部分分歸甲○○所有，丙部分分歸丙○○所有，丁部分分歸原告丁○○○所有，戊部分分歸
    被告等所有。
(二)被告應將前項原告分得之建物交付予各原告。
(三)前二項聲明，原告願分別供擔保請准宣告假執行。
二、陳述略稱：
(一)緣兩造共有之本件系爭建物，坐落於台北縣新店市○○段三十八地號土地（以下
    簡稱本件系爭土地）上，系爭建物門牌號碼為台北縣新店市○○路一０七巷三號
    及同號地下層，面積均為五百九十四平方公尺。原告乙○○對於該二建號建物之
    應有部分均為百分之七，原告甲○○應有部分均為百分之七，原告丙○○應有部
    分均為百分之十四，原告丁○○○應有部分均為百分之七，餘為被告等所有。茲
    因兩造對於分割共有物無法達成協議，乃依法起訴，請求裁判分割如附圖及附表
    所示。
(二)被告等雖抗辯：本件系爭建物之使用種類，係屬市場，地下層並為避難室，按市
    場及避難室，依都市計劃法第四十條、第四十二條第一項第二款，及建築法第七
    十三條規定，乃公共設施，非變更使用執照，不得變更其使用；又構造及使用上
    不具獨立之建物，或未能增編門牌者，不得以區分所有建物辦理登記等云云，主
    張系爭建物不得准予分割。惟查：
１、建築法第七十三條規定：「建築物非經領得使用執照，不准接水、接電、或申請
    營業登記及使用，非經領得變更使用執照，不得變更其使用。」等語，該條文僅
    係限制建築物非事先經變更使用執照之使用目的，不得變更其使用，然本件訴訟
    乃為請求系爭建物之裁判分割，非為變更系爭建物之使用目的，與應否事先獲行
    政機關准予變更使用並無關係，被告援引上開條文作為不得分割之抗辯理由，洵
    屬不當。
２、另查被告所提出之二則函釋內容，係作出「構造上及使用上不具獨立之建物，或
    未能增編門牌者，不得辦理區分所有建物登記」、「未編列門牌號建號，不得辦
    理建物所有權第一次登記」等解釋，並非對於得否予以分割之問題為相關函釋，
    況本件系爭建物原即分別編訂有門牌號碼即台北縣新店市○○路一０七巷三號及
    地下層，更無未編列門牌號碼之問題。
３、再查地籍測量實施規則第二百八十八條第二項規定：「申請建物分割，應填具申
    請書檢附分割位置圖說、戶政事務所編列門牌號證明及權利證明文件為之。建物
    為共有者申請分割時，應檢附協議書註明其取得建物之權利範圍。經法院判決分
    割者，依法院確定判決辦理。」等語，則依上開條文規定，申請分割之建物係共
    有者，僅須填具申請書檢附分割位置圖說、戶政事務所編列門牌號證明及權利證
    明文件申請即可，本件系爭建物已分別編列門牌號碼在籍，若獲　鈞院裁判分割
    ，即得可依該確定判決之分割方案實施測量分割之，並依分割後之建物戶數增編
    門牌以分別形成單獨所有。準此，依上開規定，系爭建物並無不得分割之情事甚
    明。
三、證據：提出本件系爭建物登記謄本、本件系爭土地登記謄本影本各一件為證。
乙、被告方面：
一、聲明：
(一)原告之訴及假執行之聲請均駁回。
(二)如受不利判決，願供擔保請准免予假執行。
二、陳述略稱：
(一)查系爭建物之使用種類，係屬市場，地下層並為避難室，除有勘測結果記載附卷
    外，並有原告之被繼承人同意供市場用之使用執照申請書可稽。按市場及避難室
    乃公共設施，建築物非經領得變更使用執照，不得變更其使用，都市計畫法第四
    十條、第四十二條第一項第二款及建築法第七十三條定有明文。又建物門牌乃建
    物登記之重要標示之一，未編列門牌建物不得辦理登記，構造及使用上不具獨立
    之建物，或未能增編門牌者，不得以區分所有建物辦理登記，內政部七十六年十
    一月七日台內地字第五四五四四一號及七十六年八月七日台內地字第五二四三七
    一號函釋甚明。而構造上或使用上或建築執照設計圖樣無明顯界線，未具獨立性
    ，不得為區分所有，此觀諸公寓大廈管理條例第三條第一至三款規定自明。原告
    既未先獲行政機關准予變更使用，增編門牌，分別隔間而使其主張區分部份具有
    獨立出入門戶，則其請求分割有悖建築法有關規定，並悖於公寓大廈管理條例及
    土地登記法令。且依民法第八百二十三條第一項但書規定，大法官會議釋字第三
    五八號解釋及最高法院五十年台上字第九七０號判例意旨，均不能准許
(二)若仍認為系爭非區分所有之市場建物得予分割，則原告主張之橫切分割方法，影
    響其他共有人之權益，且有違經濟效用，徒增紛爭，被告主張應改為縱切，又原
    告訴之聲明第二項，顯乏請求權之依據。
(三)查內政部依土地法授權發布之地籍測量實施規則第二百八十八條第一項規定：「
    辦理建物分割，應以已辦理所有權登記，法令並無禁止分割，及已經增編門牌號
    或所在地址證明，且其分割處已有定著可為分割之樓地板或牆壁之建物為限。」
    ，亦即明定建物分割之先決要件，至於該條第二項則僅係規定申請分割時，應備
    之文件。又所謂已編列門牌，乃指就欲分割部分具獨立性並已增列門牌而言，並
    非如原告所謂原有建物之既有門牌，原告略過該法條第一項先決要件，顯有誤解
    。按構造上或使用上或建築執照設計圖樣無明顯界線，未具獨立性，不得為區分
    所有，此觀公寓大廈管理條例第三條第一至三款規定自明。被告前陳內政部函釋
    ，並無違誤，系爭市場建物如分割，既不具獨立性，無法增編門牌，則不能就分
    割部分辦理區分所有登記，自無法辦理分割登記。另查建築使用執照之核發，涉
    及建物之主要構造、室內隔間及消防安全，非經領得變更使用執照，不得變更其
    使用，乃指改變使用之規格，並非原告所謂變更使用之目的，始應領得變更使用
    執照，建築法第六章定有明文。原告主張分割系爭非區分所有之市場建物，依法
    須隔間及變更使用格局而與原有之使用執照不符，自有建築法變更使用規定之適
    用。
(四)又共有物分割之裁判，執行法院得將共有人分得部分點交之，強制執行法第一百
    三十一條第一項定有明文。而分割之訴既非給付之訴，則在判決確定之前，並無
    假執行之問題，原告訴之聲明請求交付假執行，與法不合，況查被告並無原告所
    謂占有等情。
三、證據：提出使用執照申請書及使用執照影本各一件、系爭建物照片一張為證。
    理    由
一、按各共有人得隨時請求分割共有物，裁判分割之方法，有原物分割與變價分割兩
    種分割方式，固為民法第八百二十三條第一項前段、同法第八百二十四條第二項
    所明文規定。惟民法第八百二十三條第一項但書亦規定，因物之使用目的不能分
    割者，不在此限。其立法意旨即在於增進共有物之經濟效用，並避免不必要之紛
    爭。
二、經查，本件系爭建物為兩造所共有，該建物地面層及地下層係分別供市場及防空
    避難室所使用，建物內並無隔間牆之設計等節，為兩造所不爭執，並有原告所提
    出之系爭建物登記謄本一件及被告所提出之系爭建物使用執照申請書、使用執照
    影本各一件、系爭建物現況照片一張附卷可參。從而，本件若採原物分割之方式
    ，而將本件系爭建物分割為五個區域，勢將變更本件系爭建物原有之市場及防空
    避難室之使用目的及方式。惟建築物非經領得使用執照，不准接水、接電、或申
    請營業登記及使用；非經領得變更使用執照，不得變更其使用，建築法第七十三
    條定有明文；又建築物變更其使用，依其係同類變更或跨類、跨組變更之不同，
    建築管理機關尚須檢討建物之防火區劃、分間牆、內部裝修材料、直通樓梯步行
    距離、緊急進口設置、樓梯及平台淨寬、梯級尺寸、防火建築物及防火構造之限
    制、避難層出入口數量及寬度、避難層以外樓層出入口之寬度、設置二座直通樓
    梯之限制、直通樓梯之總寬度、走廊淨寬度、直通樓梯改為安全梯之限制、特定
    建築物之限制、最低活載重、停車空間等事項後，始決定是否准許建物之使用變
    更，此亦為建築法第七十三條執行要點所明文規定。則揆諸前揭法條之內容，分
    割本件系爭建物而導致變更本件系爭建物之空間使用分式，顯非法院得以職權為
    之。從而，本件系爭建物依其使用目的，自無法予以原物分割。
三、又按公寓大廈之全部或一部分，具有使用上之獨立性，且為區分所有權標的之專
    有部分，不得與其所屬建築物共用部分之應有部分及其基地所有權或地上權之應
    有部分分離而為移轉或設定負擔，公寓大廈管理條例第三條第三款及第四條第二
    項定有明文。查本件系爭建物所坐落之土地，兩造亦均為共有人一節，為兩造所
    不爭執，並有系爭土地登記謄本影本一份附卷可稽。則參之前揭條文之說明，本
    件系爭建物既不得與其基地所有權應有部分分離而為移轉，若採變價分割之方式
    分割本件系爭建物，因原告並未一併請求分割本件系爭土地，勢將造成本件系爭
    建物與其基地所有權應有部分分離而為移轉之結果，亦顯然有違上開公寓大廈管
    理條例之規定，是本件系爭建物亦無法以變價分割之方式予以分割。
四、綜上所述，本件系爭建物依其使用目的，無法原物分割，而因公寓大廈管理條例
    規定之限制，亦無法單獨就本件系爭建物變價分割，故原告請求裁判分割本件系
    爭建物，為無理由，不應准許。至原告所為假執行之聲請，因前揭訴之駁回而失
    所附麗，應併予駁回之。
五、據上論結，本件原告之訴為無理由，依民事訴訟法第七十八條、第八十五條第一
    項前段，判決如主文。
中　　　華　　　民　　　國　　九十一　　年　　 十一　　 月　　二十一　　日
                                臺灣台北地方法院民事第六庭
　　　　　　　　　　　　　　　　　　　　　　法　　　官　黃蓓蓓
右為正本係照原本作成
如對本判決上訴，須於判決送達後廿日內向本院提出上訴狀
中　　　華　　　民　　　國　　九十一　　年　　 十一　　 月　　二十二　　日
　　　　　　　　　　　　　　　　　　　　　　法院書記官　柯金珠
